ACORDAO-COMPLETO-2526714

ACÓRDÃO 1702/2022 ATA 8/2022 - PRIMEIRA CÂMARA

VISTOS, relatados e discutidos estes autos de tomada de contas especial instaurada pela Caixa Econômica Federal, mandatária da Secretaria Especial de Agricultura Familiar e Desenvolvimento Agrário, em desfavor de Themis Gondim de Oliveira e Holos - Cooperativa de Profissionais em Desenvolvimento Humano e Serviços Técnicos Ltda., em razão de não comprovação da regular aplicação dos recursos repassados pela União por meio do Contrato de Repasse 0177401-72, firmado entre o Ministério do Desenvolvimento Agrário e a Cooperativa, que tinha por objeto a transferência de recursos para a execução de apoio à comercialização, em diversos municípios;
ACORDAM os Ministros do Tribunal de Contas da União, reunidos em sessão da Primeira Câmara, ante as razões expostas pelo Relator, em:
9.1. julgar irregulares as contas do Sr. Themis Gondim de Oliveira (CPF: XXX.851.734-XX) e da Holos - Cooperativa de Profissionais em Desenvolvimento Humano e Serviços Técnicos Ltda. (CNPJ: 02.429.574/0001-05) , com fundamento nos arts. 1º, inciso I; 16, inciso III, alíneas "b" e "c", da Lei 8.443/1992, c/c com os arts. 1º, inciso I, e 209, incisos II e III, do RI/TCU
9.2. condenar os responsáveis identificados no subitem anterior, com fundamento no art. 19, caput, da Lei 8.443/1992, c/c o art. 210 do Regimento Interno do TCU, solidariamente, ao pagamento das importâncias a seguir especificadas, com a fixação do prazo de 15 (quinze) dias, a contar das notificações, para comprovarem, perante o Tribunal, em respeito ao art. 23, inciso III, alínea "a", da Lei 8.443/1992, c/c art. 214, inciso III, alínea "a", do RI/TCU, o recolhimento da dívida aos cofres do Tesouro Nacional, atualizada monetariamente e acrescida dos juros de mora, calculados a partir da data discriminada, até a data do recolhimento, na forma prevista na legislação em vigor.
	DATA DA OCORRÊNCIA
	VALOR ORIGINAL (R$) 
	TIPO DA PARCELA

	11/9/2008
	51.289,61
	Débito

	18/8/2010
	38.781,84
	Débito

	20/8/2010
	1.918,00
	Crédito

	20/8/2010
	445,00
	Crédito

	19/8/2010
	569,60
	Crédito

	23/11/2010
	1.068,00
	Crédito

	24/11/2010
	320,00
	Crédito

	DATA DA OCORRÊNCIA
	VALOR ORIGINAL (R$) 
	TIPO DA PARCELA

	30/11/2010
	569,60
	Crédito

	30/11/2010
	320,00
	Crédito

	16/12/2010
	320,00
	Crédito

	18/11/2010
	1.989,44
	Crédito

	19/8/2010
	569,60
	Crédito

	19/8/2010
	825,50
	Crédito

	19/8/2010
	400,00
	Crédito

	19/8/2010
	140,00
	Crédito

	24/8/2010
	3.600,00
	Crédito

	27/8/2010
	1.800,00
	Crédito

	19/11/2010
	3.600,00
	Crédito

	3/12/2010
	1.800,00
	Crédito

	25/11/2010
	1.350,00
	Crédito

	25/11/2010
	1.800,00
	Crédito

	30/11/2010
	1.800,00
	Crédito

	12/12/2010
	1.710,00
	Crédito

	12/12/2010
	1.282,50
	Crédito

	16/12/2010
	1.350,00
	Crédito

	16/12/2010
	1.800,00
	Crédito

	19/8/2010
	100,00
	Crédito

	18/11/2010
	400,00
	Crédito

	30/11/2010
	100,00
	Crédito

	24/11/2010
	1.883,33
	Crédito

	30/11/2010
	1.883,34
	Crédito

	21/12/2010
	1.883,33
	Crédito

	19/8/2010
	186,66
	Crédito

	24/11/2010
	186,67
	Crédito

	30/11/2010
	186,67
	Crédito

Valor atualizado do débito (com juros) em 24/9/2021: R$ 73.879,91.
9.3. aplicar aos responsáveis Themis Gondim de Oliveira (CPF: XXX.851.734-XX) e Holos - Cooperativa de Profissionais em Desenvolvimento Humano e Serviços Técnicos Ltda. (CNPJ: 02.429.574/0001-05) , individualmente, a multa prevista no art. 57 da Lei 8.443/1992 c/c o art. 267 do Regimento Interno do TCU, no valor de R$ 5.000,00 (cinco mil reais) , fixando-lhes o prazo de 15 (quinze) dias, a contar das notificações, para que comprovem, perante o Tribunal (art. 214, inciso III, alínea "a", do Regimento Interno do TCU) , o recolhimento das dívidas aos cofres do Tesouro Nacional, atualizadas monetariamente desde a data deste acórdão até a data dos efetivos recolhimentos, se forem pagas após o vencimento, na forma da legislação em vigor;
9.4. autorizar, desde logo, nos termos do art. 28, inciso II, da Lei 8.443/1992, a cobrança judicial da dívida, caso não atendidas as notificações;
9.5. autorizar, desde logo, caso solicitado e o processo não tenha sido remetido para cobrança judicial, o pagamento da dívida em até 36 (trinta e seis) parcelas mensais e consecutivas, nos termos do art. 26 da Lei 8.443/1992, c/c o art. 217 do Regimento Interno/TCU, fixando-se o vencimento da primeira parcela em 15 (quinze) dias, a contar do recebimento da notificação, e o das demais mensalmente, devendo incidir sobre cada valor mensal os correspondentes acréscimos legais, na forma prevista na legislação em vigor, sem prejuízo de alertar os responsáveis de que a falta de comprovação do recolhimento de qualquer parcela implicará o vencimento antecipado do saldo devedor; 
9.6. encaminhar cópia da presente deliberação à Caixa Econômica Federal e à Procuradoria da República no Estado da Paraíba, nos termos do § 3º do art. 16 da Lei 8.443/1992, c/c o § 7º do art. 209 do Regimento Interno do TCU, para adoção das medidas que entender cabíveis; e
9.7. notificar os responsáveis.

Tomada de Contas Especial instaurada pela Caixa Econômica Federal, como mandatária da Secretaria Especial de Agricultura Familiar e Desenvolvimento Agrário, em razão da não comprovação da regular aplicação dos recursos repassados à Holos - Cooperativa de Profissionais em Desenvolvimento Humano e Serviços Técnicos Ltda, para a execução de apoio à comercialização, em diversos municípios.

Primeira Câmara

Caixa Econômica Federal.

3. Responsáveis: Holos - Cooperativa de Profissionais em Desenvolvimento Humano e Serviços Técnicos Ltda. (02.429.574/0001-05); Themis Gondim de Oliveira (XXX.851.734-XX).

13.1. Ministros presentes: Walton Alencar Rodrigues (Presidente), Benjamin Zymler, Vital do Rêgo (Relator) e Jorge Oliveira.
13.2. Ministros-Substitutos presentes: Augusto Sherman Cavalcanti e Weder de Oliveira.

VITAL DO RÊGO

Adoto como parte do relatório a instrução de mérito elaborada no âmbito da Secretaria de Controle Externo de Tomada de Contas Especial (peça 98) , que contou com a anuência dos dirigentes daquela unidade técnica (peças 99 e 100) e do Ministério Público junto ao TCU (peça 101) , transcrita a seguir com os ajustes de forma pertinentes:
INTRODUÇÃO
Cuidam os autos de tomada de contas especial instaurada pela Caixa Econômica Federal (mandatária da Secretaria Especial de Agricultura Familiar e Desenvolvimento Agrário) , em desfavor de Themis Gondim de Oliveira (CPF: XXX.851.734-XX) e Holos - Cooperativa de Profissionais em Desenvolvimento Humano e Serviços Técnicos Ltda (CNPJ: 02.429.574/0001-05) , em razão de não comprovação da regular aplicação dos recursos repassados pela União realizadas por meio do Contrato de Repasse 0177401-72, registro Siafi 533991 (peça 21) , firmado entre o Ministério do Desenvolvimento Agrário e a Holos - Cooperativa de Profissionais em Desenvolvimento Humano e Serviços Técnicos Ltda, e que tinha por objeto a transferência de recursos financeiros da União para a execução de apoio à comercialização, em diversos municípios.
HISTÓRICO
Em 30/7/2019, com fundamento na IN/TCU 71/2012, alterada pela IN/TCU 76/2016 e DN/TCU 155/2016, o dirigente da Caixa Econômica Federal (mandatária da Secretaria Especial de Agricultura Familiar e Desenvolvimento Agrário) autorizou a instauração da tomada de contas especial (peça 1) . O processo foi registrado no sistema e-TCE com o número 2493/2019.
O Contrato de Repasse 0177401-72, registro Siafi 533991, foi firmado no valor de R$ 164.087,65, sendo R$ 162.446,57 à conta do concedente e R$ 1.641,08 referentes à contrapartida do convenente. Teve vigência de 5/12/2005 a 30/12/2012, com prazo para apresentação da prestação de contas em 28/2/2013. Os repasses efetivos da União totalizaram R$ 162.446,57 (peça 55) .
A prestação de contas e complementações enviadas foram analisadas por meio dos documentos constantes nas peças 24, 25, 26, 27 e 28.
O fundamento para a instauração da Tomada de Contas Especial, conforme consignado na matriz de responsabilização elaborada pelo tomador de contas, foi a constatação da seguinte irregularidade: 
Ausência parcial de documentação de prestação de contas dos recursos federais repassados à Holos - Cooperativa de Profissionais em Desenvolvimento Humano e Serviços Técnicos Ltda, no âmbito do contrato de repasse descrito como "Infraestrutura e Serviços Autorizado pelo Ofício MDA n. 0202/2005".
Os responsáveis arrolados na fase interna foram devidamente comunicados e, diante da ausência de justificativas suficientes para elidir a irregularidade e da não devolução dos recursos, instaurou-se a tomada de contas especial.
No relatório (peça 59) , o tomador de contas concluiu que o prejuízo importaria no valor original de R$ 90.071,45, imputando-se a responsabilidade a Themis Gondim de Oliveira, Presidente, no período de 11/6/2010 a 11/6/2012 e 13/6/2008 a 10/6/2010, na condição de dirigente e a Holos - Cooperativa de Profissionais em Desenvolvimento Humano e Serviços Técnicos Ltda, na condição de contratado.
Em 2/3/2020, a Controladoria-Geral da União emitiu o relatório de auditoria (peça 61) , em concordância com o relatório do tomador de contas. O certificado de auditoria e o parecer do dirigente do órgão de controle interno concluíram pela irregularidade das presentes contas (peças 62 e 63) .
Em 30/4/2020, o ministro responsável pela área atestou haver tomado conhecimento das conclusões contidas no relatório e certificado de auditoria, bem como do parecer conclusivo do dirigente do órgão de controle interno, manifestando-se pela irregularidade das contas, e determinou o encaminhamento do processo ao Tribunal de Contas da União (peça 64) .
Na instrução inicial (peça 67) , analisando-se os documentos nos autos, concluiu-se pela necessidade de realização de citação para as seguintes irregularidades: 
86.1. Irregularidade 1: ausência parcial de documentação de prestação de contas dos recursos federais repassados à HOLOS - Cooperativa de Profissionais em Desenvolvimento Humano e Serviços Técnicos Ltda., no âmbito do Contrato de Repasse 0177401-72/2005/MDA/CAIXA, que tinha por objeto a transferência de recursos financeiros da União para a capacitação de agricultores, em diversos municípios.
86.1.1. Evidências da irregularidade: documentos técnicos presentes nas peças 1, 2, 3, 4, 5, 21, 27, 44, 45, 47, 48 e 49.
86.1.2. Normas infringidas: Art. 37, caput, c/c o art. 70, parágrafo único, da Constituição da República Federativa do Brasil, art. 93 do Decreto-lei 200/1967; art. 66, caput, do Decreto 93.872/1986, art. 10 da Instrução Normativa 71/2012, Cláusula Terceira, item 3.2, do Contrato de Repasse 0177401-72/2005/MDA/CAIXA.
10.1.3.	Débitos relacionados aos responsáveis Holos - Cooperativa de Profissionais em Desenvolvimento Humano e Serviços Técnicos Ltda (CNPJ: 02.429.574/0001-05) e Themis Gondim de Oliveira (CPF: XXX.851.734-XX) :
	Data de ocorrência
	Valor histórico (R$) 
	Identificador da parcela

	11/9/2008
	51.289,61
	D1

	18/8/2010
	38.781,84
	D2

86.1.3. Cofre credor: Tesouro Nacional.
86.1.4. Responsável: Themis Gondim de Oliveira (CPF: XXX.851.734-XX) .
86.1.4.1. Conduta: apresentar de forma incompleta a documentação relativa à prestação de contas dos recursos federais repassados por meio do instrumento em questão.
86.1.4.2. Nexo de causalidade: a apresentação incompleta da documentação da prestação de contas impediu a comprovação da regular aplicação dos recursos federais repassados, no âmbito do instrumento em questão, resultando em presunção de dano ao erário.
86.1.4.3. Culpabilidade: não há excludentes de ilicitude, de culpabilidade e de punibilidade; é razoável supor que a responsável tinha consciência da ilicitude de sua conduta; era exigível conduta diversa da praticada, qual seja, apresentar a prestação de contas contendo todos os documentos necessários à comprovação da regular aplicação dos recursos federais repassados, conforme estabelecido nas normas aplicáveis. 
86.1.5. Responsável: Holos - Cooperativa de Profissionais em Desenvolvimento Humano e Serviços Técnicos Ltda (CNPJ: 02.429.574/0001-05) .
86.1.5.1. Conduta: apresentar de forma incompleta a documentação relativa à prestação de contas dos recursos federais repassados por meio do instrumento em questão.
86.1.5.2. Nexo de causalidade: a apresentação incompleta da documentação da prestação de contas impediu a comprovação da regular aplicação dos recursos federais repassados, no âmbito do instrumento em questão, resultando em presunção de dano ao erário.
86.1.5.3. Culpabilidade: não há excludentes de ilicitude, de culpabilidade e de punibilidade; é razoável supor que o administrador responsável pela pessoa jurídica tinha consciência da ilicitude de sua conduta; era exigível conduta diversa da praticada, qual seja, apresentar a prestação de contas contendo todos os documentos necessários à comprovação da regular aplicação dos recursos federais repassados, conforme estabelecido nas normas aplicáveis. 
Encaminhamento: citação.
86.2. Irregularidade 2: não comprovação da execução financeira do objeto do convênio.
86.2.1. Evidências da irregularidade: documentos técnicos presentes nas peças 1, 2, 3, 4, 5, 26, 27, 28, 47, 48 e 49.
86.2.2. Normas infringidas: Art. 37, caput, c/c o art. 70, parágrafo único, da Constituição Federal de 1988; art. 93, do Decreto-lei 200, de 25 de fevereiro de 1967; art. 50, §3º, da Portaria Interministerial 127/2008, e de Cláusula Terceira, item 3.2, do Contrato de Repasse 0177401-72/2005/MDA/CAIXA. 
86.2.3. Débitos relacionados aos responsáveis Holos - Cooperativa de Profissionais em Desenvolvimento Humano e Serviços Técnicos Ltda (CNPJ: 02.429.574/0001-05) e Themis Gondim de Oliveira (CPF: XXX.851.734-XX) :
	Data de ocorrência
	Valor histórico (R$) 
	Identificador da parcela

	11/9/2008
	51.289,61
	D1

	18/8/2010
	38.781,84
	D2

86.2.4. Cofre credor: Tesouro Nacional.
86.2.5. Responsável: Themis Gondim de Oliveira (CPF: XXX.851.734-XX) .
86.2.5.1. Conduta: não comprovar o nexo de causalidade entre os recursos transferidos e as despesas efetuadas.
86.2.5.2. Nexo de causalidade: A não apresentação de documentos que comprovassem a execução financeira dos itens previstos no plano de trabalho resultou na presunção de dano ao erário.
86.2.5.3. Culpabilidade: não há excludentes de ilicitude, de culpabilidade e de punibilidade; é razoável supor que o responsável tinha consciência da ilicitude de sua conduta; era exigível conduta diversa da praticada, qual seja, comprovar a compatibilidade entre as despesas realizadas e a movimentação financeira dos recursos repassados no âmbito do instrumento. 
86.2.6. Responsável: Holos - Cooperativa de Profissionais em Desenvolvimento Humano e Serviços Técnicos Ltda (CNPJ: 02.429.574/0001-05) .
86.2.6.1. Conduta: não comprovar o nexo de causalidade entre os recursos transferidos e as despesas efetuadas.
86.2.6.2. Nexo de causalidade: A não apresentação de documentos que comprovassem a execução financeira dos itens previstos no plano de trabalho resultou na presunção de dano ao erário.
86.2.6.3. Culpabilidade: não há excludentes de ilicitude, de culpabilidade e de punibilidade; é razoável supor que o responsável tinha consciência da ilicitude de sua conduta; era exigível conduta diversa da praticada, qual seja, comprovar a compatibilidade entre as despesas realizadas e a movimentação financeira dos recursos repassados no âmbito do instrumento. 
Encaminhamento: citação.
Em cumprimento ao pronunciamento da unidade (peça 69) , foram efetuadas citações dos responsáveis, nos moldes adiante:
 Themis Gondim de Oliveira - promovida a citação da responsável, conforme delineado adiante:
	Comunicação: Ofício 40822/2020 - Seproc (peça 72) 
Data da Expedição: 12/8/2020
Data da Ciência: 17/8/2020 (peça 74) 
Nome Recebedor: Themis Gondim de Oliveira
Observação: Ofício enviado para o endereço do responsável, conforme pesquisa na base de dados no sistema da Receita Federal, custodiada pelo TCU.
Prorrogações de prazo:
	Documento
	Nova data limite

	Termo (peça 81) 
	16/9/2020

Fim do prazo para a defesa: 16/9/2020
	
 Holos - Cooperativa de Profissionais em Desenvolvimento Humano e Serviços Técnicos Ltda - promovida a citação do responsável, conforme delineado adiante:
	Comunicação: Ofício 40823/2020 - Seproc (peça 73) 
Data da Expedição: 12/8/2020
Data da Ciência: não houve (Ausente) (peça 75) 
Observação: Ofício enviado para o endereço do responsável, conforme pesquisa na base de dados no sistema da Receita Federal, custodiada pelo TCU.
	
	Comunicação: Ofício 48470/2020 - Seproc (peça 83) 
Data da Expedição: 30/9/2020
Data da Ciência: 6/10/2020 (peça 86) 
Nome Recebedor: Doriedson Lemos
Observação: Ofício enviado para o endereço do responsável, conforme pesquisa na base de dados no sistema da Receita Federal, custodiada pelo TCU (peça 76) .
Prorrogações de prazo:
	Documento
	Nova data limite

	Termo (peça 91) 
	31/10/2020

Fim do prazo para a defesa: 31/10/2020
	
	Comunicação: Edital 1662/2020 - Seproc (peça 84) 
Data da Publicação: 3/10/2020
Fim do prazo para a defesa: 21/10/2020
	
Conforme Despacho de Conclusão das Comunicações Processuais (peça 94) , as providências inerentes às comunicações processuais foram concluídas. 
Transcorrido o prazo regimental, os responsáveis Themis Gondim de Oliveira e Holos - Cooperativa de Profissionais em Desenvolvimento Humano e Serviços Técnicos Ltda apresentaram alegações de defesa, que serão analisadas na seção Exame Técnico.
ANÁLISE DOS PRESSUPOSTOS DE PROCEDIBILIDADE DA IN/TCU 71/2012
Avaliação de Viabilidade do Exercício do Contraditório e Ampla Defesa
Verifica-se que não houve o transcurso de mais de dez anos desde o fato gerador sem que tenha havido a notificação dos responsáveis pela autoridade administrativa federal competente (art. 6º, inciso II, c/c art. 19 da IN/TCU 71/2012, modificada pela IN/TCU 76/2016) , uma vez que o fato gerador da irregularidade sancionada ocorreu em 18/8/2010, e os responsáveis foram notificados sobre as irregularidades pela autoridade administrativa competente conforme abaixo:
86. Themis Gondim de Oliveira, por meio do edital acostado à peça 17, publicado em 6/9/2019.
86. Holos - Cooperativa de Profissionais em Desenvolvimento Humano e Serviços Técnicos Ltda, por meio do edital acostado à peça 15, publicado em 6/9/2019.
Valor de Constituição da TCE 	
Verifica-se, ainda, que o valor atualizado do débito apurado (sem juros) em 1/1/2017 é de R$ 145.381,62, portanto superior ao limite mínimo de R$ 100.000,00, na forma estabelecida pelos arts. 6º, inciso I, e 19 da IN/TCU 71/2012, modificada pela IN/TCU 76/2016. 
OUTROS PROCESSOS/DÉBITOS NOS SISTEMAS DO TCU COM OS MESMOS RESPONSÁVEIS
Informa-se que foi encontrado processo no Tribunal com os mesmos responsáveis:
	Responsável
	Processos

	Themis Gondim de Oliveira
	Processo 006.252/2019-2 [TCE, aberto, "TCE instaurada pela Caixa Econômica Federal (mandatária da Secretaria Especial de Agricultura Familiar e Desenvolvimento Agrário) em razão de não comprovação da regular aplicação dos recursos repassados pela União, Contrato de repasse CR.NR.0175216-80, firmado com o/a Ministério do Desenvolvimento Agrário, Siafi/Siconv 526079, função Organização Agrária, que teve como objeto Oficinas Regionais de Formação de Agentes Jovens de Desenvolvimento. (nº da TCE no sistema: 1326/2018) "]

	Holos - Cooperativa de Profissionais em Desenvolvimento Humano e Serviços Técnicos Ltda
	Processo 006.252/2019-2 [TCE, aberto, "TCE instaurada pela Caixa Econômica Federal (mandatária da Secretaria Especial de Agricultura Familiar e Desenvolvimento Agrário) em razão de não comprovação da regular aplicação dos recursos repassados pela União, Contrato de repasse CR.NR.0175216-80, firmado com o/a Ministério do Desenvolvimento Agrário, Siafi/Siconv 526079, função Organização Agrária, que teve como objeto Oficinas Regionais De Formação de Agentes Jovens de Desenvolvimento. (nº da TCE no sistema: 1326/2018) "]

A tomada de contas especial está, assim, devidamente constituída e em condição de ser instruída.
EXAME TÉCNICO
Da defesa de Themis Gondim de Oliveira 
Os responsáveis Themis Gondim de Oliveira e Holos - Cooperativa de Profissionais em Desenvolvimento Humano e Serviços Técnicos Ltda apresentaram defesa, que passam a ser analisadas em seguida:
Argumento 1 (peça 82, p. 4-8) - Da ilegitimidade passiva 
Argumenta que se pode extrair dos pareceres técnicos e da instrução que acompanhou a notificação diversos trechos que remetem à ilegitimidade da passiva, conforme abaixo transcrito:
5. O fundamento para a instauração da Tomada de Contas Especial, conforme consignado na matriz de responsabilização elaborada pelo tomador de contas, foi a constatação da seguinte irregularidade:
Ausência parcial de documentação de prestação de contas dos recursos federais repassados à Holos - Cooperativa de Profissionais em Desenvolvimento Humano e Serviços Técnicos Ltda., no âmbito do contrato de repasse descrito como "Infraestrutura e Serviços Autorizado pelo Ofício MDA nº 0202/2005.
Segundo a defesa, analisando o trecho transcrito, verifica-se a ilegitimidade da requerida, uma vez que toda documentação acostada, seja pelo tomador de contas ou pela demandada, as quais foram anexadas à presente defesa, não deixam dúvidas quanto à execução do projeto e correta aplicação dos recursos públicos concedidos para financiamento das atividades, conforme se observa nos ofícios, REA's e demais recibos, suficientes para comprovar a correta aplicação dos recursos repassados, bem como o envio do REA final após as correções sugeridas e homologação do mesmo junto ao MDA, não existindo qualquer pendência a esse título.
Sugere que se pode contemplar no documento inaugural da presente TCE (peça 1) , itens 1.1 e 1.2, o atestado do cumprimento dos objetivos previstos no plano de trabalho, além do benefício social esperado, e que pela análise das peças 23-29, 43-45, além dos demais documentos anexados à presente defesa, com a remessa de documentos e justificativas em resposta às solicitações da CEF, planilhas de pagamentos, recibos, relatórios de atividades, REA's devidamente aprovados relativos às três parcelas liberadas, resta evidente que o tomador de contas é ciente quanto à existência de remessa de tais relatórios de atividades, devida comprovação do fiel e correto cumprimento do projeto, bem como de todas as provas necessárias para a fiel comprovação da execução e aplicação dos recursos da União, na forma como previsto no projeto.
Prossegue concluindo que a própria tomadora parece não verificar a documentação por ela acostada, na medida em que ora questiona a 2ª e 3ª prestações de contas, ora apenas a 3ª, não sendo demais explicitar que a 3ª parcela sequer teria sido liberada, caso a CEF não tivesse aprovado a prestação de contas da parcela imediatamente anterior.
Relata que em momento algum no processo se encontra comprovada a existência de qualquer dano ao erário, ou que a requerida tenha dado causa, restando afastado qualquer nexo de causalidade, uma vez que a documentação acostada aos autos é suficiente para comprovar, além da correta aplicação dos recursos públicos, a homologação pelas autoridades competentes, não existindo qualquer dano ao erário, não podendo a requerida responder por algo a que não deu causa.
A ilegitimidade passiva da defendente deve ser reconhecida de plano, pois há nos autos várias transcrições e documentos que remetem a essa ilegitimidade, onde se tem clara a conduta desta que fielmente cumpriu o projeto corretamente os valores depositados, conforme faz provas os documentos que acompanham a presente defesa, além da clareza da apresentação dos REA's, como também da prestação de contas final, devidamente recebida pela Gidur.
Argumenta que os atos que eram de responsabilidade da requerida foram integralmente cumpridos, uma vez que a execução do projeto ocorreu fielmente na forma como aprovado, cuja documentação acostada (recibos, prestação e contas e ofícios) comprovam o fiel cumprimento do que era responsabilidade da requerida, afastando qualquer suposição de dano ao erário.
Cita julgado do STF a respeito da responsabilização:
" (...) esta Corte firmou o entendimento de que é imprescindível a comprovação da má-fé do administrado para a configuração do dever de ressarcimento de valores indevidamente recebidos por erro da administração". (ARE 696.316, rel. min. Joaquim Barbosa, decisão monocrática, julgamento em 10-8-2012, DJE 16-8-2012) .
Ausente o nexo, o liame, não há como atribuir responsabilidade pelo fato ao qual não deu causa, nem mesmo atribuir-lhe uma sanção sem a correta análise dos fatos e provas aqui acostadas, o que são suficientes para dirimir quaisquer dúvidas quanto à responsabilidade da requerida, que cumpriu com suas obrigações.
Análise do argumento 1
Quanto ao argumento da ilegitimidade passiva, ressalta-se que a defendente era Presidente da Holos - Cooperativa de Profissionais em Desenvolvimento Humano e Serviços Técnicos Ltda., sendo responsável, portanto, pela demonstração da boa e regular gestão dos recursos repassados à referida entidade, devendo responder por eventuais danos causados, conforme previsto no art. 70, parágrafo único, da CF/88, arts. 90 e 93 do Decreto-Lei 200/1967 e arts. 39 e 145 do Decreto 93.872/86.
O fato de a defendente ter providenciado o envio dos REA's e de alguns documentos referentes à execução da despesa não garantem por si só que os recursos foram devidamente empregados, uma vez que se faz necessário comprovar a execução física e financeira do ajuste em tela.
Transcreve-se trecho do Relatório de TCE que ressalta que a defendente foi cientificada da pendência documental:
8. Destaca-se que esta mandatária empreendeu diversas medidas administrativas junto ao tomador dos recursos visando que a documentação para aprovação da prestação de contas fosse apresentada em conformidade. Em 2017 foi encaminhada CE 0946/2017 (peça 3) que informa pendências nos contratos mantidos com a entidade, dentre os quais o contrato alvo da presente TCE. Em 2018, conforme registrado em ata (peça 4) , foi realizada reunião junto com a Senhora Themis Gondim de Oliveira, ocasião que foi reiterada necessidade de tais documentos para o saneamento das pendências que impediam o encerramento do contrato.
33.	A ciência dos responsáveis acerca da manutenção da pendência se deu através do edital de notificação publicado do DOU em 6/9/2019 (peça 17) .
34.	Os documentos encaminhados a este Tribunal juntamente com as alegações de defesa estão indicados no quatro abaixo:
	Documento
	Valor (R$) 
	Data
	Localização

	Ofícios encaminhando a terceira prestação de contas
			Peça 93, p. 1

	Relação de pagamentos
			Peça 93, p. 2-3

	REA - custeio
			Peça 93, p. 4-8

	Declaração com identificação dos dirigentes da entidade
			Peça 93, p. 9-14

	Despesas meta II
			Peça 93, p. 15-18

	Despesas meta III
			Peça 93, p. 18-20

	Nota fiscal 5494
	1.918,00
	20/8/2010
	Peça 93, p. 21

	Nota fiscal 5495
	445,00
	20/8/2010
	Peça 93, p. 22

	Recibo
	569,60
	19/8/2010
	Peça 93, p. 24

	Recibo 
	1.068,00
	23/11/2010
	Peça 93, p. 25

	Recibo
	569,60
		Peça 93, p. 26 (obs: CPF inexistente) 

	Recibo
	320,00
	24/11/2010
	Peça 93, p. 27

	Recibo 
	569,60
	30/11/2010
	Peça 93, p. 28

	Recibo
	320,00
	30/11/2010
	Peça 93, p. 29

	Recibo
	320,00
	16/12/2010
	Peça 93, p. 30

	Recibo 
	1.989,44
	18/11/2010
	Peça 93, p. 31

	Despesas meta III
			Peça 93, p. 32

	Recibo
	569,60
	19/8/2010
	Peça 93, p. 33

	Recibo 
	825,50
	19/8/2010
	Peça 93, p. 34

	Recibo
	400,00
	19/8/2010
	Peça 93, p. 35

	Recibo
	140,00
	19/8/2010
	Peça 93, p. 36

	Recibo e NF
	3.600,00
	24/8/2010
	Peça 93, p. 37-38

	Despesas
			Peça 93, p. 39

	Recibo e NF de serviços avulsa
	1.800,00
	27/8/2010
	Peça 93, p. 40-41

	Recibo e NF
	3.600,00
	19/11/2010
	Peça 93, p. 42-43

	Recibo e NF
	1.800,00
	3/12/2010
	Peça 93, p. 44-45

	Recibo e NF
	1.350,00
	25/11/2010
	Peça 93, p. 46-47

	Recibo e NF
	1.800,00
	25/11/2010
	Peça 93, p. 48-49

	Recibo e NF
	1.800,00
	30/11/2010
	Peça 93, p. 50-51

	Recibo e NF
	1.710,00
	12/12/2010
	Peça 93, p. 52-53

	Recibo e NF
	1.282,50
	12/12/2010
	Peça 93, p. 54-55

	NF 436
	1.350,00
	16/12/2010
	Peça 93, p. 56

	NF 437
	1.800,00
	16/12/2010
	Peça 93, p. 57

	Recibo
	100,00
	19/8/2010
	Peça 93, p. 58

	Recibo
	400,00
	18/11/2010
	Peça 93, p. 59 

	Recibo
	100,00
	30/11/2010
	Peça 93, p. 61

	Recibo e NF 13659
	1.883,33
	24/11/2010
	Peça 93, p. 62-63

	Recibo e NF 424
	1.883,34
	30/11/2010
	Peça 93, p. 64-65

	Recibo e NF 13907
	1.883,33
	21/12/2010
	Peça 93, p. 66-67

	Despesas
			Peça 93, p. 68

	Recibo
	186,66
	19/8/2010
	Peça 93, p. 69

	Recibo
	186,67
	24/11/2010
	Peça 93, p. 70

	Recibo
	186,67
	30/11/2010
	Peça 93, p. 71

	REA
			Peça 93, p. 72-76

		38.157,24
		
35.	Dos documentos acima apontados, entende-se que os recibos em destaque não podem ser acatados, pois o CPF indicado no mesmo é inválido, conforme pesquisa efetuada (peça 97) .
36.	Verifica-se, ainda, que a documentação encaminhada não alcança o montante total impugnado, perfazendo um total de R$ 38.157,24.
37.	Quanto ao citado entendimento do STF, o mesmo versa acerca de situação totalmente diversa da aqui tratada, uma vez que menciona ressarcimento de valores indevidamente recebidos por erro da administração. 
38.	Entende-se que os documentos apresentados, excetuando-se os recibos referentes a prestador de serviço cujo CPF é inválido (peça 97) , acima indicados, afastam o débito no que concerne às despesas a ele referentes. Assim, devem ser afastados os seguintes valores, os quais serão abatidos do valor total repassado:
	Data
	Valor (R$) 

	20/8/2010
	1.918,00

	20/8/2010
	445,00

	19/8/2010
	569,60

	23/11/2010
	1.068,00

	24/11/2010
	320,00

	30/11/2010
	569,60

	30/11/2010
	320,00

	16/12/2010
	320,00

	18/11/2010
	1.989,44

	19/8/2010
	569,60

	19/8/2010
	825,50

	19/8/2010
	400,00

	19/8/2010
	140,00

	24/8/2010
	3.600,00

	27/8/2010
	1.800,00

	19/11/2010
	3.600,00

	3/12/2010
	1.800,00

	25/11/2010
	1.350,00

	25/11/2010
	1.800,00

	30/11/2010
	1.800,00

	12/12/2010
	1.710,00

	12/12/2010
	1.282,50

	16/12/2010
	1.350,00

	16/12/2010
	1.800,00

	19/8/2010
	100,00

	18/11/2010
	400,00

	30/11/2010
	100,00

	24/11/2010
	1.883,33

	30/11/2010
	1.883,34

	21/12/2010
	1.883,33

	19/8/2010
	186,66

	24/11/2010
	186,67

	30/11/2010
	186,67

	20/8/2010
	1.918,00

	20/8/2010
	445,00

	19/8/2010
	569,60

	23/11/2010
	1.068,00

	24/11/2010
	320,00

	30/11/2010
	569,60

	30/11/2010
	320,00

	16/12/2010
	320,00

	18/11/2010
	1.989,44

	19/8/2010
	569,60

	19/8/2010
	825,50

	19/8/2010
	400,00

	19/8/2010
	140,00

	24/8/2010
	3.600,00

	27/8/2010
	1.800,00

	19/11/2010
	3.600,00

	3/12/2010
	1.800,00

	25/11/2010
	1.350,00

	25/11/2010
	1.800,00

	30/11/2010
	1.800,00

	12/12/2010
	1.710,00

	12/12/2010
	1.282,50

	16/12/2010
	1.350,00

	16/12/2010
	1.800,00

	19/8/2010
	100,00

	18/11/2010
	400,00

	30/11/2010
	100,00

	24/11/2010
	1.883,33

	30/11/2010
	1.883,34

	21/12/2010
	1.883,33

	19/8/2010
	186,66

	24/11/2010
	186,67

	30/11/2010
	186,67

39.	No entanto, os argumentos apresentados a título de alegações de defesa não devem ser acolhidos, uma vez que não ilidem a irregularidade apontada.
Argumento 2 (peça 82, p. 8-12) - da decadência e prescrição
40.	Segundo o defendente, é certo que não há norma expressa que indique o prazo dentro do qual o TCU de iniciar o processo de TCE, quando não há o devido processo de prestação e contas por parte do responsável pela gestão das verbas federais alocadas. O art. 8º da Lei 8.443/92 diz apenas que as providências devem ser tomadas de imediato quando houver falta de comprovação do emprego dos recursos.
41.	O ponto inicial da questão diz respeito à admissibilidade ou não da decadência, ou seja, do direito de o TCU instaurar o processo de tomada de contas especial. Essa questão foi resolvida no sentido de que a pendência para instauração da tomada de contas não pode ser perpétua, deixando pessoas em estado permanente de instabilidade. Além do mais, não se trataria de verificação direta de prejuízo ao erário, mas sim na exigência de prestação de contas. Portanto, ocorreu a decadência.
42.	Prossegue o defendente discorrendo que a segunda observação, decorrente da primeira, relaciona-se ao prazo em que deveria ocorrer a decadência administrativa. De um lado, poder-se-ia aplicar o art. 205 do Código Civil em virtude da omissão legal expressa:
Art. 205. A prescrição ocorre em dez anos, quando a lei não lhe haja fixado prazo menor".
43.	Numa outra vertente, considerando que vários diplomas legais fixam o prazo de 5 anos, em similaridade com o prazo quinquenal em favor da fazenda, previsto no Decreto 20.910/1932, entende-se que esse também deve ser o prazo quando o titular da ação ou pretensão é o poder público.
44.	Nesse aspecto, considere-se principalmente a Lei 9.784/1999 que, como regra geral, estabelece: 
O direito da Administração anular os atos administrativos de que decorram efeitos favoráveis para os destinatários decai em cinco anos, contados da data em que foram praticados, salvo comprovada má-fé.
45.	No caso em tela, argumenta que seria aplicável tal norma por analogia, como elemento de integração normativa. Esse critério teria sido adotado pelo STJ. Mas, prossegue, mais importante do que o próprio prazo foi a decisão no sentido da admissibilidade da decadência administrativa para instaurar o processo de tomada de contas, evitando a perenidade dessa indefinição. Significa que, verificada a necessidade de exigir a comprovação de contas por gestores públicos, deve o processo iniciar-se no prazo de 5 anos após essa verificação, prazo mais que suficiente para essa finalidade. Ultrapassado o prazo, ficará o TCU impedido de impor essa exigência.
46.	Argumenta que no caso em tela, de acordo com o item 22 da peça de instrução destes autos, a irregularidade sancionada se deu em 18/8/2010, data que corresponde à última parcela liberada e a única sobre a qual a CEF ainda discute suposta irregularidade. Conforme peça 86, a Holos foi citada em 6/10/2020, ou seja, mais de 10 anos após a ocorrência da irregularidade.
47.	Assim sendo, não retaria dúvidas de que a pretensão em comento foi alcançada pelo instituto da decadência, devendo incidir os seus efeitos sobre a Holos e todos os devedores solidários, razão pela qual requer o julgamento do feito sem resolução de mérito.
Análise do argumento 2
48.	O Supremo Tribunal Federal - STF, no Recurso Extraordinário - RE 636.886, fixou a tese, com repercussão geral reconhecida, de que "é prescritível a pretensão de ressarcimento ao erário fundada em decisão de Tribunal de Contas" (Tema 899) . Em que pese o questionamento acerca da abrangência da tese ali firmada, no sentido de que se circunscreveria apenas ao processo de execução da condenação imposta pelo TCU (ou seja, inaplicável à pretensão de ressarcimento exercida no processo "conhecimento" da TCE) , verifica-se que o STF, por meio de decisões prolatadas pelas suas duas turmas, tem decidido de forma reiterada que se aplica o prazo prescricional de 5 anos previsto na Lei 9.873/1999 às pretensões sancionatória e ressarcitória a cargo do Tribunal de Contas da União. 
49.	Seja por aplicação direta ou por analogia, a orientação sufragada é no sentido de que o prazo de 5 anos é compatível com a tese de que a ação e a execução prescrevem no mesmo prazo (Súmula 150 do STF) , bem como com o fato de que a Lei 9.873/1999 - que regulamenta o exercício de ação punitiva pela Administração Pública Federal, direta e indireta - regeria integralmente a prescrição no âmbito do TCU. Quanto a este último aspecto, o Ministro Luís Roberto Barroso, no voto exarado no julgamento do MS 32.201, embora tenha advertido que a atuação do TCU, em sua acepção clássica, não se qualifica como exercício do poder de polícia, ressaltou que a Lei 9.873/1999 assumiria vocação regulatória geral da prescrição do exercício da competência sancionadora da Administração Pública, sendo sua disciplina aplicável a qualquer ação punitiva da Administração Pública Federal, exceto àquelas esferas em que exista regulamentação específica. Ademais, em virtude da autonomia científica do Direito Administrativo, não haveria razão plausível para suprimir a omissão da Lei Orgânica do Tribunal de Contas da União, no tocante ao estabelecimento de um prazo prescricional próprio, valendo-se das normas de direito civil, e não das de direito administrativo.
50.	Eis algumas ementas que evidenciam o entendimento predominante do STF:
Ementa: AGRAVO REGIMENTAL EM MANDADO DE SEGURANÇA. TOMADA DE CONTAS ESPECIAL. TRIBUNAL DE CONTAS DA UNIÃO. CONDENAÇÃO A RESSARCIMENTO AO ERÁRIO. PRESCRIÇÃO. MARCO INTERRUPTIVO. ART. 2°, II, DA LEI 9.873/1999. ATO INEQUÍVOCO DE APURAÇÃO DO FATO. DISCUSSÃO. DIREITO LÍQUIDO E CERTO. DEMONSTRAÇÃO. INOCORRÊNCIA. SUBSISTÊNCIA DA DECISÃO AGRAVADA. AGRAVO A QUE SE NEGA PROVIMENTO. I - As razões do agravo regimental são inaptas para desconstituir os fundamentos da decisão agravada, que, por isso, se mantêm hígidos. II - Aplicando-se a regulamentação da Lei 9.873/1999 ao caso concreto, observa-se que a pretensão sancionatória do TCU, em relação aos atos praticados pelo impetrante, levando-se em consideração a ocorrência de 5 causas interruptivas da prescrição, não teria sido fulminada pelo decurso do tempo. III - A pretensão do recorrente, fundada na discussão sobre os fatos apontados como marcos interruptivos da prescrição da pretensão punitiva da Administração Pública, refoge aos estreitos limites do mandamus, ante a ausência de liquidez e certeza do direito pleiteado. IV - Agravo regimental a que se nega provimento. MS 36067 ED-AgR. Órgão julgador: Segunda Turma. Relator (a) : Min. RICARDO LEWANDOWSKI. Julgamento: 18/10/2019
Ementa: AGRAVO REGIMENTAL EM RECLAMAÇÃO. TRIBUNAL DE CONTAS DA UNIÃO. TOMADA DE CONTA ESPECIAL. PRESCRIÇÃO DA PRETENSÃO PUNITIVA. RECONHECIDA EM DECISÃO DO SUPREMO TRIBUNAL FEDERAL. PRESCRITIBILIDADE DO RESSARCIMENTO AO ERÁRIO FUNDADA EM DECISÃO DE TRIBUNAL DE CONTAS. AÇÃO DE IMPROBIDADE ADMINISTRATIVA COM PEDIDO DE RESSARCIMENTO JÁ EM CURSO. AGRAVO REGIMENTAL A QUE SE NEGA PROVIMENTO. I - O acórdão do TCU determinou a formação de processo administrativo para avaliarem, efetivamente, a eventual responsabilização do agravado para o ressarcimento do dano ao erário, contrariando, assim, autoridade desta Corte no MS 35.512/DF, uma vez que houve a concessão da segurança para declarar a ocorrência da prescrição da pretensão punitiva do TCU em relação às infrações imputadas a ele, destacando-se que a União poderia perseguir os valores referentes ao ressarcimento dos danos na esfera judicial. II - Agravo regimental a que se nega provimento. (Rcl 39497 AgR. Órgão julgador: Segunda Turma. Relator (a) : Min. RICARDO LEWANDOWSKI. Julgamento: 10/10/2020) 
Ementa: MANDADO DE SEGURANÇA. DIREITO ADMINISTRATIVO. TRIBUNAL DE CONTAS DA UNIÃO. SERVIDOR DA SECRETARIA DE SAÚDE DO ESTADO DO ACRE. FISCALIZAÇÃO OMISSA E DEFICIENTE NA EXECUÇÃO DE DOIS CONVÊNIOS FIRMADOS ENTRE A SECRETARIA ESTADUAL E O MINISTÉRIO DA SAÚDE. APLICAÇÃO DE MULTA. ARTS. 28, II, E 58, II, DA LEI 8.443/1992. ART. 268, II, DO REGIMENTO INTERNO DO TCU. PRESCRIÇÃO DA PRETENSÃO SANCIONATÓRIA. OCORRÊNCIA. APLICAÇÃO DA LEI 9.873/1999. PRECEDENTES DESTE STF. MEDIDA LIMINAR DEFERIDA E RATIFICADA NO EXAME DE MÉRITO. SEGURANÇA CONCEDIDA PARA AFASTAR A MULTA APLICADA. 1. A prescrição da pretensão punitiva do TCU é regulada pela Lei 9.873/1999, descabendo a aplicação do prazo decenal previsto na legislação civil (art. 205 do Código Civil) . Ao revés, incide o prazo quinquenal previsto na Lei 9.873/1999 (MS 32201, Rel. Min. Roberto Barroso, PRIMEIRA TURMA, DJe 7/8/2017; MS 35.512-AgR, Rel. Min. Ricardo Lewandowski, SEGUNDA TURMA, DJe 21/6/2019) . 2. In casu, na linha do parecer apresentado pelo Ministério Público Federal e da decisão liminar de minha lavra, é inequívoca a superação do prazo prescricional quinquenal. Os ilícitos apontados pela Corte de Contas ocorreram em julho de 2006, tendo o processo de auditoria sido instaurado em 9/10/2006. A ordem de citação do responsável para a audiência, por sua vez, ocorreu em 25/6/2007. Entretanto, a decisão condenatória recorrível foi exarada somente em 31/5/2016, data da prolação do Acórdão 3513/2016-TCU-Primeira Câmara. 3. Ex positis, CONCEDO A SEGURANÇA unicamente para afastar a sanção de multa aplicada ao impetrante, nos autos da Tomada de Contas Processo 023.288/2006-0, máxime da ocorrência de prescrição da pretensão punitiva do Tribunal de Contas da União. MS 35940. (Órgão julgador: Primeira Turma. Relator (a) : Min. LUIZ FUX. Julgamento: 16/06/2020) .
51.	Essa orientação também foi seguida nas seguintes decisões monocráticas: MS 36.127-MC/DF e MS 35.940-MC/DF, Rel. Min. Luiz Fux; MS 35.294, MS 35.539/DF e MS 35.971-TP/DF, Rel. Min. Marco Aurélio; MS 34.256 MC/DF, MS 36.054-MC e MS 36.067-MC/DF, Rel. Min. Ricardo Lewandowski.
52.	O Supremo Tribunal Federal tem se pronunciado no sentido de reconhecer não só a aplicação da prescrição quinquenal com fulcro na interpretação da Lei 9.873/1999, mas também a incidência dos marcos interruptivos do prazo prescricional consignados na referida lei, tantas vezes quanto presentes os suportes fáticos (MS 32201, Relator: Min. Roberto Barroso) . 
53.	Entendimento que também foi adotado nas seguintes decisões monocráticas: MS 36.054, MS 34.256-MC, MS 35.512 e MS 36.067-MC, todos de relatoria do Min. Ricardo Lewandowski; MS 35.294, MS 35.539 e MS 35.971-TP, todos de relatoria do Min. Marco Aurélio; MS 32.201, Rel. Min. Roberto Barroso, e MS 36.127-MC e MS 35.940-MC, Min. Luiz Fux.
54.	Em relação ao termo inicial da contagem do prazo prescricional, o "caput" do art. 1º da Lei 9.873/1999 oferece solução que não destoa do modelo adotado pelo TCU no incidente de uniformização de jurisprudência, em que se examinou a prescrição da pretensão punitiva, nos termos do Acórdão 1441/2016-TCU-Plenário (Rel. Min. Benjamin Zymler) , com a adição da particularidade de explicitar o caso de infrações permanentes ou continuadas:
a) Regra geral: "data da prática do ato"  (o que equivale a "ocorrência da irregularidade sancionada") ;
b) Regra especial: "no caso de infração permanente ou continuada, do dia em que tiver cessado".
55.	A Lei 9.873/1999, no art. 2º, estabelece as causas interruptivas da prescrição punitiva, consoante abaixo transcrito, já na redação conferida pela Lei 11.941/2009:
Art. 2º Interrompe-se a prescrição da ação punitiva:
I - pela notificação ou citação do indiciado ou acusado, inclusive por meio de edital;
II - por qualquer ato inequívoco, que importe apuração do fato;
III - pela decisão condenatória recorrível.
IV - por qualquer ato inequívoco que importe em manifestação expressa de tentativa de solução conciliatória no âmbito interno da administração pública federal.
56.	O quadro a seguir indica alguns eventos processuais, ocorridos no curso de uma TCE (fase interna e externa) - instaurada em razão de irregularidades na aplicação de recursos da União transferidos a entes subnacionais - que poderiam ser enquadrados nas causas de interrupção da prescrição acima apontadas, sem prejuízo, é claro, de outras ocorrências fáticas elegíveis como marco interruptivo, a depender da forma de proceder de cada entidade ou órgão tomador de contas.
	I - pela notificação ou citação do indiciado ou acusado, inclusive por meio de edital;
	 (i) notificação no âmbito do procedimento administrativo de ressarcimento previamente à instauração da TCE;
 (ii) notificação efetuada pelo órgão tomador de contas acerca da instauração da TCE;
 (iii) ato que ordenar a citação efetuada pelo TCU.
*Data da ciência da notificação ou citação pelos responsáveis ou de publicação do edital no DOU.

	II - por qualquer ato inequívoco, que importe apuração do fato;
* procedimento que evidencie a apuração dos fatos irregulares, com o objetivo quantificar o dano e identificar possíveis responsáveis.
	 (i) relatório de sindicância ou PAD;
 (ii) relatório de apuração de irregularidades referente ao processo administrativo prévio à instauração da TCE;
 (iii) relatórios de fiscalização, pareceres, despachos, informações e memorandos relacionados à apuração dos fatos irregulares;
 (iv) relatório do tomador de contas;
 (v) relatório do controle interno; 
 (vi) termo de instauração ou designação de instauração da TCE;
 (vii) autuação da TCE no TCU; entre outras causas.
*Há quem inclua nesse grupo diligências que comprovam providências do responsável sobre as irregularidades investigadas.

	III - pela decisão condenatória recorrível.
	 (i) Verifica-se apenas no âmbito do TCU com a data da prolação do acórdão condenatório recorrível.

	IV - por qualquer ato inequívoco que importe em manifestação expressa de tentativa de solução conciliatória no âmbito interno da administração pública federal.
	 (i) pedido de parcelamento;
 (ii) pagamento parcial do débito;
 (iii) qualquer manifestação do responsável que demonstre claramente a sua intenção de recolher o débito.

57.	Bem se vê, portanto, que haveria uma multiplicidade de causas de interrupção da prescrição, conforme se depreende do art. 2º da Lei 9.873/1999. Tal exegese encontra respaldo em precedentes do STF, a exemplo do que se decidiu no julgamento do MS 36067 (Rel. Min. Ricardo Lewandowski) , com destaque para trecho do voto em que o Relator reconhece cinco causas de interrupção da prescrição, in verbis:
 (...) Assim, faz-se necessário levar em consideração que, apesar de os fatos objeto da apuração conduzida pela Corte de Contas remontarem aos anos de 1999 e 2000, período no qual o impetrante era Secretário de Saúde municipal, o Tribunal de Contas da União deu prosseguimento à tomada de contas especial por ter constatado a ocorrência de 5 causas interruptivas da prescrição, a saber: a) relatório de auditoria em conjunto realizada pelo Denasus e pela Secretaria Federal de Controle, lavrado em 06/07/2001, sendo este, certamente, um ato inequívoco que importou a apuração do fato (art. 2º, II, da Lei n. 9.873/1999) ; b) instauração de Tomada de Contas Especial pelo FNS, ocorrida em 05/10/2005, sendo este também, certamente, um ato inequívoco que importou a apuração do fato  (art. 2º, II, da Lei n. 9.873/1999) ; c) a autuação da presente Tomada de Contas Especial no âmbito do Tribunal de Contas da União, ocorrida em 12/08/2008, sendo este também, certamente, um ato inequívoco que importou a apuração do fato  (art. 2º, II, da Lei n. 9.873/1999) ; d) o ato que ordenou a citação do responsável, ora impetrante, ocorrida em 12/07/2010 (art. 2º, I, da Lei n. 9.873/1999) ; e e) o exercício do poder punitivo ocorrido em 20/06/2012, data da prolação do Acórdão 1563/2012-TCU-Plenário (art. 2º, III, da Lei n. 9.873/1999) .
58.	No caso concreto, portanto, tendo como parâmetro a tese firmada pelo STF no RE 636.886, no sentido de que ambas pretensões do TCU (sancionatória e ressarcitória) sujeitam-se ao prazo prescricional de 5 anos previsto na Lei 9.873/1999, considerando, ainda, o sistema prescricional delineado na citada lei, inclusive as causas de suspensão e de interrupção da prescrição, temos os seguintes eventos processuais:
a) data da prática dos atos: data do último repasse, ocorrido em 18/8/2010;
b) mensagem eletrônica comunicando pendências, de 28/3/2017 (peça 3) ;
c) reunião realizada com objetivo de realizar a prestação de contas final para não instaurar TCE, no dia 24/8/2018 (peça 4) ;
d) dossiê elaborado pela Caixa para subsidiar a instauração e TCE: 30/7/2019 (peça 1) ;
e) notificação de instauração e TCE, efetivada por meio de Edital em 6/9/2019 (peça 17) ;
f) relatório do tomador de contas 153/2019, de 22/11/2019;
g) determinação da citação no âmbito do TCU, em 3/8/2020 (peça 69) .
59.	Analisando-se a sequência de eventos processuais enumerados no item anterior, os quais teriam o condão de interromper a prescrição da ação punitiva desta Corte no entender do STF, observa-se que teria transcorrido o prazo prescricional de 5 (cinco) anos entre cada evento processual e o seguinte. Portanto, levando-se em consideração o entendimento do STF, teria ocorrido a prescrição da pretensão sancionatória e ressarcitória a cargo do TCU.
60.	Cabe destacar que o caso concreto tratado no RE 636.886 (tema 899 da repercussão geral) diz respeito à fase de execução judicial de deliberação do Tribunal de Contas, tanto assim que, para deslindá-lo, foi necessária a aplicação da Lei 6.830/1980, a Lei de Execuções Fiscais, diploma legal evidentemente inaplicável à fase que antecede a formação do título executivo extrajudicial, caracterizada pela atuação do órgão de controle externo até a prolação do acórdão.
61.	Veja-se que foram opostos embargos declaratórios contra a referida decisão do STF, os quais foram rejeitados pela maioria da Suprema Corte (Plenário, Sessão Virtual de 13.8.2021 a 20.8.2021) , confirmando, portanto, a abrangência da deliberação prolatada na fixação do tema 899, razão por que se deve adotar a orientação prevalente no TCU, no sentido de que a matéria ali tratada alcançaria tão somente a fase judicial de cobrança do título extrajudicial, não atingindo os processos de controle externo, mantendo-se, desse modo, a interpretação adotada pela Suprema Corte, em 2008, no Mandado de Segurança - MS 26.210, oportunidade em que foi definida a tese da imprescritibilidade das ações de ressarcimento ao erário:
A suspensão pelo STF das demandas nas quais esteja em questão a prescritibilidade da pretensão de ressarcimento ao erário com base em decisão de tribunal de contas (RE 636.886/STF) alcança tão somente a fase judicial de cobrança do título extrajudicial, não atingindo os processos de controle externo em trâmite. Até julgamento definitivo em contrário pelo STF, permanece o entendimento do TCU acerca da imprescritibilidade das pretensões de ressarcimento decorrentes de tomadas de contas especiais. (Acórdão 1267/2019-TCU-Plenário, Relator: Min. AROLDO CEDRAZ) 
A suspensão pelo STF das demandas nas quais esteja em questão a prescritibilidade da pretensão de ressarcimento ao erário com base em decisão de tribunal de contas (RE 636.886/STF) alcança tão somente a fase judicial de cobrança do título extrajudicial, não atingindo os processos de controle externo em trâmite. Até julgamento definitivo em contrário pelo STF, permanecem imprescritíveis as pretensões de ressarcimento decorrentes de tomadas de contas especiais. (Acórdão 7930/2018-TCU-Segunda Câmara, Relatora: Min. ANA ARRAES) .
62.	Por outro lado, especificamente no que tange à prescrição da pretensão punitiva, verifica-se que o Acórdão 1441/2016-TCU-Plenário, Relator Ministro Benjamin Zymler, que uniformizou a jurisprudência acerca dessa questão, subordinou tal prescrição ao prazo prescricional geral indicado no art. 205, do Código Civil, que é de dez anos, contado da data de ocorrência da irregularidade sancionada, nos termos do art. 189, do Código Civil, sendo este prazo interrompido pelo ato que ordenar a citação, a audiência ou a oitiva do responsável.
63.	Conforme se pode observar, não há que se falar em prescrição da pretensão de ressarcimento. Também não há que se falar em prescrição da pretensão punitiva, uma vez que a irregularidade se deu em 18/8/2010 e o ato que ordenou a citação se deu 3/8/2020 (peça 69) . 
64.	Já com relação ao argumento de que ocorreu a decadência, destaca-se que, conforme jurisprudência deste Tribunal, não se aplica a decadência administrativa prevista no art. 54 da Lei 9.784 aos processos de competência constitucional de controle externo, uma vez que há norma específica que disciplina o rito processual do TCU.
65.	A Lei 9.784/1999 estabelece normas básicas sobre o processo administrativo no âmbito da Administração Pública Federal direta e indireta, sendo aplicável aos órgãos dos Poderes Legislativo e Judiciário da União, quando no desempenho de função administrativa. Ocorre que o Tribunal de Contas da União tem como origens normativas para o desempenho de sua missão a Constituição Federal e a sua Lei Orgânica - Lei 8.443/1992. Decorre daí que, quando o TCU estiver no exercício do rol de suas competências constitucionalmente conferidas, não se pode falar em função administrativa, já que se trata de atividade inerente ao Poder Legislativo. Assim, a Lei 9.784/1999 deve ser aplicada apenas subsidiariamente aos atos desta Corte de Contas, sempre que não houver disposição específica sobre a matéria na Constituição Federal e na Lei Orgânica do Tribunal.
66.	Assim tem decidido o Tribunal de Contas da União (Decisões 1.020/2000-TCU-Plenário, 590/2001-TCU-Plenário e 846/2001-TCU-Plenário e Acórdão 599/2001-TCU-Primeira Câmara e 519/2002-TCU-1ª Câmara) .
67.	Ante o exposto, as alegações de defesa referentes a este item não merecem ser acolhidas.
Argumento 3 (peça 82, p. 12-15) - da ausência de irregularidade nas contas prestadas e execução total do contrato
68.	Alega que a instauração de uma TCE tem como pressuposto a conduta do agente que agiu em descumprimento à lei, ou que deixou de atender ao interesse público, seja em razão de omissão no dever de prestar contas, da não comprovação da aplicação de recursos ou ocorrência de desfalque, desvio ou desaparecimento de dinheiros, bens ou valores públicos, ou em razão da prática de ato ilegal, ilegítimo ou antieconômico que resulte dano à Administração pública.
69.	Discorre que a IN TCU 71/2012 assinala que é pressuposto para sua instauração a existência de elementos fáticos e jurídicos que indiquem a omissão no dever de prestar contas e/ou dano ou indício de dano ao erário.
70.	Assim, para fins de atender aos pressupostos de admissibilidade de abertura da TCE, além da comprovação da omissão na prestação de contas, essencial a presença do nexo de causalidade entre os danos ocorridos e quem os deu causa.
71.	Alega que se pode contemplar no documento inaugural desta TCE (peça 1) , nos itens 1.1 e 1.2, o atestado do cumprimento dos objetivos previstos no plano de trabalho, além do benefício social esperado. Além disso, pela análise da documentação que segue a presente defesa, é de se observar que mesmo após todo o envio das documentações, prestação de contas e recibos, suficiente para a comprovação do fiel cumprimento do objeto com a realização das oficinas e capacitação, com o respectivo encerramento do projeto junto ao tomador de contas.
72.	Aduz que mesmo que as supostas irregularidades apontadas existissem, não seriam suficientes para anular todo o trabalho desempenhado pela defendente e a correta aplicação dos recursos, não havendo que se falar em devolução de valores ao erário.
73.	Não há que se falar no cabimento dos pressupostos de admissibilidade para a instauração de TCE, restando a sua abertura em desconformidade com o estabelecido na IN TCU 71/2012, uma vez que toda a documentação colacionada deixa evidente que a defendente não foi omissa na apresentação da prestação de contas e que somou esforços para que o MDA procedesse com a homologação do REA, não restando qualquer pendência.
74.	Assim, não há que se falar em atribuir à Holos a reponsabilidade em efetuar a reposição ao erário de valores, uma vez que os recursos foram regularmente geridos e o objeto executado conforme aprovado. Além do mais, restou comprovado que a abertura da presente TCE se deu de maneira equivocada, já que pelas provas carreadas aos autos, restou comprovada a fiel execução do projeto, existência doas REA's e aprovação de todas as contas referentes à execução do projeto, não existindo qualquer pendência ou dano ao erário.
Análise
75.	Conforme entendimento deste Tribunal, não basta demonstrar que o objeto pactuado foi executado, sendo necessário comprovar que o mesmo foi realizado com os recursos repassados para a finalidade a que se destinava. 
76.	Noutras palavras, a execução física da avença, por si só, não confere regularidade aos gastos efetuados, sendo preciso atestar que as ações foram custeadas com recursos do ajuste, em escorreita execução financeira, sob pena de não se confirmar o nexo de causalidade entre as despesas realizadas e a verba federal recebida
77.	Nesse sentido são os Acórdão 3223/2017-TCU-Segunda Câmara, rel. Ministro Marcos Bamquerer, 7139/2020 - TCU - Segunda Câmara, rel. Ministro Raimundo Carreiro.
78.	A documentação contida nos autos e as encaminhadas juntamente com as alegações de defesa não permitem aferir se a totalidade dos recursos foi efetivamente empregada na execução do objeto pactuado, razão pela qual as despesas efetuadas sem documentos que a suportem devem ser impugnadas. Assim restou prejudicada a comprovação da execução financeira do ajuste.
79.	Quanto à execução física, em virtude de o objeto do ajuste ser a capacitação de agricultores, imprescindível a existência de documentos probatórios, como a contratação e instrutores, fichas de matrícula dos treinandos, certificados de participação/conclusão do curso, listas de frequência, diários de classe, dentre outros. Entende-se, portanto, que não restou comprovada a execução do objeto em sua totalidade.
80.	Não há que se falar de TCE em desconformidade com a IN TCU 71/2012 uma vez que a defendente e a entidade foram citadas não em virtude da omissão no dever de prestar contas, mas sim pelo fato de não terem encaminhado a documentação completa, não possibilitando aferir o nexo causal entre os recursos repassados e as despesas efetuadas, caracterizando indício de dano ao erário.
81.	Entende-se, portanto, que as alegações de defesa apresentadas quanto a este item não merecem ser acolhidas.
Pedidos (peça 82, p. 15-16) 
82.	Requer o acolhimento da preliminar de ilegitimidade passiva da Holos, bem como das prejudiciais de mérito, sendo reconhecidas a prescrição e a decadência.
Análise
83.	Quanto ao reconhecimento da ilegitimidade passiva, conforme análise efetuada nos itens 30-40 da seção "exame técnico", verifica-se que o pedido é improcedente, uma vez a defendente era Presidente da Holos - Cooperativa de Profissionais em Desenvolvimento Humano e Serviços Técnicos Ltda., sendo responsável, portanto, pela demonstração da boa e regular gestão dos recursos repassados à referida entidade, devendo responder em conjunto com a entidade por eventuais danos causados.
84.	Quanto ao reconhecimento da prescrição e da decadência, conforme análise efetuadas nos itens 49-62, não há que se falar em prescrição da pretensão punitiva e ressarcitória, razão pela qual o pedido deve ser considerado improcedente.
85.	Quanto ao pedido de que seja reconhecido que o ajuste foi inteiramente executado, conforme análise efetuada nos itens 71-76, a ausência de encaminhamento da documentação em sua completude impossibilita aferir o nexo causal entre os recursos repassados e as despesas efetuadas, caracterizando indício de dano ao erário. Assim, entende-se que o pedido deve ser considerado improcedente.
Da defesa da Holos - Cooperativa de Profissionais em Desenvolvimento Humano e Serviços Técnicos Ltda
86. 	A Holos apresentou alegações de defesa (peça 92) , que contêm exatamente os mesmos argumentos já descritos e analisados acima, razão pela qual deixar-se-á de transcrevê-los aqui.
87.	Tendo em vista que a entidade não apresentou nenhum argumento apto a ilidir a irregularidade apontada, suas alegações de defesa devem ser rejeitadas, e seus pedidos considerados improcedentes.
Prescrição da Pretensão Punitiva
88.	Vale ressaltar que a pretensão punitiva do TCU, conforme Acórdão 1441/2016-TCU-Plenário, Relator Min. Benjamin Zymler, que uniformizou a jurisprudência acerca dessa questão, subordina-se ao prazo geral de prescrição indicado no art. 205 do Código Civil, que é de dez anos, contado da data de ocorrência da irregularidade sancionada, nos termos do art. 189 do Código Civil, sendo este prazo interrompido pelo ato que ordenar a citação, a audiência ou a oitiva dos responsáveis.
No caso em exame, não ocorreu a prescrição, uma vez que a irregularidade sancionada ocorreu em 18/8/2010, e o ato de ordenação da citação ocorreu em 3/8/2020.
CONCLUSÃO
	Em face da análise promovida na seção "Exame Técnico", propõe-se rejeitar as alegações de defesa de Themis Gondim de Oliveira e Holos - Cooperativa de Profissionais em Desenvolvimento Humano e Serviços Técnicos Ltda, uma vez que não foram suficientes para sanar as irregularidades a eles atribuídas e nem afastar o débito apurado. Ademais, inexistem nos autos elementos que demonstrem a boa-fé dos responsáveis ou a ocorrência de outras excludentes de culpabilidade.
Verifica-se também que não houve a prescrição da pretensão punitiva, conforme análise já realizada.
Tendo em vista que não constam dos autos elementos que permitam reconhecer a boa-fé dos responsáveis, sugere-se que as suas contas sejam julgadas irregulares, nos termos do art. 202, § 6º, do Regimento Interno do TCU, com a imputação do débito atualizado monetariamente e acrescido de juros de mora, nos termos do art. 202, § 1º do Regimento Interno do TCU, descontado o valor eventualmente recolhido, com a aplicação da multa prevista no art. 57 da Lei 8.443/1992.
Por fim, como não houve elementos que pudessem modificar o entendimento acerca das irregularidades em apuração, mantém-se a matriz de responsabilização presente na peça 66.
PROPOSTA DE ENCAMINHAMENTO
Diante do exposto, submetemos os autos à consideração superior, propondo ao Tribunal:
rejeitar as alegações de defesa apresentadas pelos responsáveis Themis Gondim de Oliveira (CPF: XXX.851.734-XX) e Holos - Cooperativa de Profissionais em Desenvolvimento Humano e Serviços Técnicos Ltda (CNPJ: 02.429.574/0001-05) ; 
julgar irregulares, nos termos dos arts. 1º, inciso I, 16, inciso III, alíneas b e c, da Lei 8.443/1992, c/c os arts. 19 e 23, inciso III, da mesma Lei, as contas dos responsáveis Themis Gondim de Oliveira (CPF: XXX.851.734-XX) e Holos - Cooperativa de Profissionais em Desenvolvimento Humano e Serviços Técnicos Ltda (CNPJ: 02.429.574/0001-05) , condenando-os solidariamente ao pagamento das importâncias a seguir especificadas, atualizadas monetariamente e acrescidas dos juros de mora, calculadas a partir das datas discriminadas até a data da efetiva quitação do débito, fixando-lhes o prazo de quinze dias, para que comprovem, perante o Tribunal, o recolhimento das referidas quantias aos cofres do Tesouro Nacional, nos termos do art. 23, inciso III, alínea "a", da citada lei, c/c o art. 214, inciso III, alínea "a", do Regimento Interno do TCU.  
		Débitos relacionados ao responsável Holos - Cooperativa de Profissionais em Desenvolvimento Humano e Serviços Técnicos Ltda (CNPJ: 02.429.574/0001-05) em solidariedade com Themis Gondim de Oliveira (CPF: XXX.851.734-XX) :
	Data de ocorrência
	Valor histórico (R$) 
	Tipo da parcela

	11/9/2008
	51.289,61
	Débito

	18/8/2010
	38.781,84
	Débito

	20/8/2010
	1.918,00
	Crédito

	20/8/2010
	445,00
	Crédito

	19/8/2010
	569,60
	Crédito

	23/11/2010
	1.068,00
	Crédito

	24/11/2010
	320,00
	Crédito

	30/11/2010
	569,60
	Crédito

	30/11/2010
	320,00
	Crédito

	16/12/2010
	320,00
	Crédito

	18/11/2010
	1.989,44
	Crédito

	19/8/2010
	569,60
	Crédito

	19/8/2010
	825,50
	Crédito

	19/8/2010
	400,00
	Crédito

	19/8/2010
	140,00
	Crédito

	24/8/2010
	3.600,00
	Crédito

	27/8/2010
	1.800,00
	Crédito

	19/11/2010
	3.600,00
	Crédito

	3/12/2010
	1.800,00
	Crédito

	25/11/2010
	1.350,00
	Crédito

	25/11/2010
	1.800,00
	Crédito

	30/11/2010
	1.800,00
	Crédito

	12/12/2010
	1.710,00
	Crédito

	12/12/2010
	1.282,50
	Crédito

	16/12/2010
	1.350,00
	Crédito

	16/12/2010
	1.800,00
	Crédito

	19/8/2010
	100,00
	Crédito

	18/11/2010
	400,00
	Crédito

	30/11/2010
	100,00
	Crédito

	24/11/2010
	1.883,33
	Crédito

	30/11/2010
	1.883,34
	Crédito

	21/12/2010
	1.883,33
	Crédito

	19/8/2010
	186,66
	Crédito

	24/11/2010
	186,67
	Crédito

	30/11/2010
	186,67
	Crédito

	20/8/2010
	1.918,00
	Crédito

	20/8/2010
	445,00
	Crédito

	19/8/2010
	569,60
	Crédito

	23/11/2010
	1.068,00
	Crédito

	24/11/2010
	320,00
	Crédito

	30/11/2010
	569,60
	Crédito

	30/11/2010
	320,00
	Crédito

	16/12/2010
	320,00
	Crédito

	18/11/2010
	1.989,44
	Crédito

	19/8/2010
	569,60
	Crédito

	19/8/2010
	825,50
	Crédito

	19/8/2010
	400,00
	Crédito

	19/8/2010
	140,00
	Crédito

	24/8/2010
	3.600,00
	Crédito

	27/8/2010
	1.800,00
	Crédito

	19/11/2010
	3.600,00
	Crédito

	3/12/2010
	1.800,00
	Crédito

	25/11/2010
	1.350,00
	Crédito

	25/11/2010
	1.800,00
	Crédito

	30/11/2010
	1.800,00
	Crédito

	12/12/2010
	1.710,00
	Crédito

	12/12/2010
	1.282,50
	Crédito

	16/12/2010
	1.350,00
	Crédito

	16/12/2010
	1.800,00
	Crédito

	19/8/2010
	100,00
	Crédito

	18/11/2010
	400,00
	Crédito

	30/11/2010
	100,00
	Crédito

	24/11/2010
	1.883,33
	Crédito

	30/11/2010
	1.883,34
	Crédito

	21/12/2010
	1.883,33
	Crédito

	19/8/2010
	186,66
	Crédito

	24/11/2010
	186,67
	Crédito

	30/11/2010
	186,67
	Crédito

Valor atualizado do débito (com juros) em 24/9/2021: R$ 73.879,91.
aplicar individualmente aos responsáveis Themis Gondim de Oliveira (CPF: XXX.851.734-XX) e Holos - Cooperativa de Profissionais em Desenvolvimento Humano e Serviços Técnicos Ltda (CNPJ: 02.429.574/0001-05) , a multa prevista no art. 57 da Lei 8.443/1992 c/c o art. 267 do Regimento Interno do TCU, fixando-lhes o prazo de quinze dias, a contar da notificação, para que comprovem, perante o Tribunal (art. 214, III, alínea "a", do Regimento Interno do TCU) , o recolhimento da dívida aos cofres do Tesouro Nacional, atualizada monetariamente desde a data do acórdão que vier a ser proferido por este Tribunal até a data do efetivo recolhimento, se paga após o vencimento, na forma da legislação em vigor;
autorizar, desde logo, a cobrança judicial das dívidas, caso não atendidas as notificações, na forma do disposto no art. 28, inciso II, da Lei 8.443/1992;
autorizar também, desde logo, se requerido, com fundamento no art. 26, da Lei 8.443, de 1992, c/c o art. 217, §§ 1º e 2º do Regimento Interno do TCU, o parcelamento da (s) dívida (s) em até 36 parcelas, incidindo, sobre cada parcela, corrigida monetariamente, os correspondentes acréscimos legais, fixando-lhe o prazo de quinze dias, a contar do recebimento da notificação, para comprovar, perante o Tribunal, o recolhimento da primeira parcela, e de trinta dias, a contar da parcela anterior, para comprovar os recolhimentos das demais parcelas, devendo incidir, sobre cada valor mensal, atualizado monetariamente, os juros de mora devidos, no caso do débito, na forma prevista na legislação em vigor, alertando os responsáveis de que a falta de comprovação do recolhimento de qualquer parcela importará o vencimento antecipado do saldo devedor, nos termos do § 2º do art. 217 do Regimento Interno deste Tribunal; 
enviar cópia do Acórdão a ser prolatado à Procuradoria da República no Estado da Paraíba, nos termos do § 3º do art. 16 da Lei 8.443/1992, c/c o § 7º do art. 209 do Regimento Interno do TCU, para adoção das medidas cabíveis; e
enviar cópia do Acórdão que vier a ser proferido à Caixa Econômica Federal (mandatária da Secretaria Especial de Agricultura Familiar e Desenvolvimento Agrário) e aos responsáveis, para ciência;
informar à Procuradoria da República no Estado da Paraíba, à Caixa Econômica Federal (mandatária da Secretaria Especial de Agricultura Familiar e Desenvolvimento Agrário) e aos responsáveis que a presente deliberação, acompanhada do Relatório e do Voto que a fundamenta, está disponível para a consulta no endereço www.tcu.gov.br/acordaos, além de esclarecer que, caso requerido, o TCU poderá fornecer sem custos as correspondentes cópias, de forma impressa; e
informar à Procuradoria da República no Estado da Paraíba que, nos termos do parágrafo único do art. 62 da Resolução TCU 259/2014, os procuradores e membros do Ministério Público credenciados nesta Corte podem acessar os presentes autos de forma eletrônica e automática, ressalvados apenas os casos de eventuais peças classificadas como sigilosas, as quais requerem solicitação formal.
2.	O Ministério Público de Contas da União (MPTCU) manifestou-se de acordo com o encaminhamento oferecido pela unidade técnica, sem prejuízo de tecer comentários acerca de eventuais reflexos, neste processo, do julgamento proferido pelo Supremo Tribunal Federal (STF) no âmbito do Tema 899 de repercussão geral, nos seguintes termos:
Trata-se de tomada de contas especial (TCE) instaurada pela Caixa Econômica Federal (mandatária da Secretaria Especial de Agricultura Familiar e Desenvolvimento Agrário) , em desfavor da Sra. Themis Gondim de Oliveira e da Holos - Cooperativa de Profissionais em Desenvolvimento Humano e Serviços Técnicos Ltda, em razão de não comprovação da regular aplicação dos recursos repassados pela União por meio do Contrato de Repasse 0177401-72, registro Siafi 533991 (peça 21) , firmado entre o Ministério do Desenvolvimento Agrário e a Holos, e que tinha por objeto a transferência de recursos financeiros da União para a execução de capacitação de agricultores.
No Relatório de TCE 153/19/CAIXA/CEGOV (peça 59) , o tomador de contas concluiu que o prejuízo importaria no valor histórico de R$ 90.071,45, imputando a responsabilidade a Themis Gondim de Oliveira e a Holos.
Após a remessa dos autos ao TCU, a SecexTCE entendeu pela realização de citações à Sra. Themis Gondim de Oliveira e à Holos, conforme pareceres às peças 67 a 69, que foram regularmente promovidas (peças 72-74 e 83-86) e respondidas às peças 82, 92 e 93. 
Após a análise dos autos, a unidade técnica propôs, em pareceres uniformes (peças 98-100) , no essencial, rejeitar as alegações de defesa apresentadas pelas responsáveis, julgar irregulares suas contas, condená-las, solidariamente, em débito e, ainda, aplicar-lhes, individualmente, a multa prevista no art. 57 da Lei 8.443/92.
Em face dos elementos constantes dos autos, este representante do Ministério Público de Contas da União manifesta-se de acordo com o encaminhamento oferecido pela unidade técnica (peças 98-100) , sem prejuízo de avaliar eventuais reflexos, neste processo, do julgamento proferido pelo Supremo Tribunal Federal (STF) no âmbito do Tema 899 de repercussão geral.
***
O STF, ao julgar o mérito do referido Tema 899, tendo como leading case o RE 636.886, no qual se discutia o alcance da regra estabelecida no art. 37, § 5º, da Constituição Federal, relativamente a pretensões executórias fundadas em decisões condenatórias de Tribunal de Contas, fixou a seguinte tese, nos termos do voto do Ministro Alexandre de Moraes, relator do RE: "É prescritível a pretensão de ressarcimento ao erário fundada em decisão de Tribunal de Contas".
A partir da leitura do voto proferido pelo Ministro Alexandre de Moraes, este membro do Ministério Público compreende que a decisão do STF não trata diretamente do andamento de TCEs no âmbito da Corte de Contas. Há que se diferenciar o âmbito de atuação do TCU do âmbito de atuação dos órgãos estatais que, após a formação do título executivo extrajudicial, exercerão a pretensão executória em juízo, como a Advocacia-Geral da União (AGU) (responsável pela cobrança de multas e débitos a serem recolhidos aos cofres da União, bem como de autarquias e fundações públicas federais) e os órgãos jurídicos próprios de entidades da Administração indireta que deles dispõem (a exemplo das sociedades de economia mista, empresas públicas e conselhos de classe) .
De todo modo, é possível constatar, à vista dos votos consignados no referido julgamento, que a interpretação conferida pela Corte Suprema à matéria constitucional, quanto à inteligência do art. 37, § 5º, da Constituição Federal, é a da prescritibilidade, como regra, da pretensão de ressarcimento ao erário. Segundo constou do item 2 da ementa do acórdão, somente seriam imprescritíveis "as ações de ressarcimento ao erário fundadas na prática de ato de improbidade administrativa doloso tipificado na Lei de Improbidade Administrativa - Lei 8.429/1992" (grifo nosso) , conforme tese anteriormente definida na apreciação do Tema 897.
O prazo prescricional quinquenal adotado pelo Ministro Alexandre de Moraes, no julgamento do RE 636.886, por sua vez, guarda relação mais específica com a execução judicial de dívida ativa e decorre da aplicação da legislação federal infraconstitucional ao caso concreto sob análise pelo STF, extrapolando, assim, a matéria constitucional ali apreciada sob a sistemática da repercussão geral, não se revestindo do mesmo alcance ultra partes. Ademais, à vista dos demais votos lançados, observa-se que não há sequer uma opinião jurídica uníssona entre os ministros daquela Corte a respeito do cômputo do prazo de prescrição no âmbito do controle externo.
O processo de contas, de caráter não judicial, não se confunde com a execução judicial que pode ser deflagrada a partir do título executivo extrajudicial caracterizado pela decisão proferida pelo Tribunal de Contas, não podendo lhe ser transpostas, sem qualquer ponderação, as regras de prescrição que se aplicam à segunda.
Nesse sentido, ainda que nos pareça necessária a adequação da jurisprudência do TCU à tese fixada pelo STF no Tema 899, no sentido de incorporar o entendimento da prescritibilidade da pretensão ressarcitória, em revisão do entendimento consagrado na Súmula TCU 282, não se mostra adequada a pronta transposição do prazo prescricional aplicado pelo Ministro Alexandre de Moraes, naquele caso concreto, à execução judicial, para a pretensão condenatória exercida por meio do processo de contas.
Assim, em coerência com o entendimento consolidado da Corte de Contas quanto à incidência do prazo geral de prescrição do art. 205 do Código Civil, de dez anos, às sanções de sua competência, à falta de norma específica, entendemos que o mesmo pode ser estendido, por iguais razões, para a pretensão condenatória de fins ressarcitórios exercida no âmbito do processo de contas.
No caso em exame, considerando que o termo inicial da contagem do prazo prescricional é 28/2/2013, data para a apresentação da prestação de contas do Contrato de Repasse 0177401-72 (peça 21, p. 7 e 22) , e que o ato que ordenou a citação dos responsáveis foi emitido em 3/8/2020 (peça 69) , verifica-se que não decorreram dez anos entre as datas mencionadas. Portanto, com a interrupção do curso do prazo prescricional, conclui-se pela não ocorrência da prescrição da pretensão de ressarcimento, com igual entendimento em relação à prescrição da pretensão punitiva.
Registramos, outrossim, pontual discordância, no que tange ao exame da prescrição realizado pela unidade técnica à luz da Lei 9.873/1999. A divergência se restringe à consideração de mais de uma causa interruptiva de mesma natureza, o que não vislumbramos possível, sob pena de permitir, no limite, infindáveis extensões do prazo prescricional, em dissonância com o princípio da razoabilidade.
15.	Inobstante esse ponto de dissonância, deixamos de empreender a reanálise da incidência da prescrição sob o regime da aludida lei, uma vez que, considerando o prazo geral de prescrição do art. 205 da Lei 10.406/2002 - que se entende aplicável ao presente caso, diante da falta de norma específica que regule o instituto da prescrição da pretensão ressarcitória no âmbito do controle externo -, não ocorreu a prescrição.
É o relatório.

Wigne Nadjare Vieira da Silva (OAB/PB 21.890); Carla Rafaela Fernandes de Melo e Silva (OAB/PE 1.458-B).

Procurador Rodrigo Medeiros de Lima.

TOMADA DE CONTAS ESPECIAL. CONTRATO DE REPASSE. NÃO COMPROVAÇÃO DA REGULAR APLICAÇÃO DOS RECURSOS. REJEIÇÃO DAS ALEGAÇÕES DE DEFESA CONTAS IRREGULARES. DÉBITO. MULTA.

TOMADA DE CONTAS ESPECIAL (TCE)

Secretaria de Controle Externo de Tomada de Contas Especial (SecexTCE).

Cuidam os autos de Tomada de Contas Especial (TCE) instaurada pela Caixa Econômica Federal, na condição de mandatária da Secretaria Especial de Agricultura Familiar e Desenvolvimento Agrário, em desfavor de Themis Gondim de Oliveira e Holos - Cooperativa de Profissionais em Desenvolvimento Humano e Serviços Técnicos Ltda., em razão da não comprovação da regular aplicação dos recursos repassados pela União por meio do Contrato de Repasse 0177401-72 (Siafi 533991) , firmado entre o Ministério do Desenvolvimento Agrário e a citada cooperativa, que tinha por objeto a execução de apoio à comercialização, em diversos municípios.
O ajuste foi firmado pelo valor total de R$ 164.087,65, dos quais R$ 162.446,57 seriam transferidos pelo Ministério e R$ 1.641,08 aplicados pelo proponente, como contrapartida. Os recursos federais foram liberados em três parcelas, sendo a última delas em 18/8/2010. O convênio esteve vigente entre 5/12/2005 e 30/12/2012, sendo que a prestação de contas deveria ser apresentada até 28/2/2013.
Na fase interna da TCE (peça 59) , o tomador de contas concluiu pela ocorrência de dano ao erário no valor de R$ 90.071,45, em razão da ausência parcial da documentação de prestação de contas. A responsabilidade foi atribuída a Themis Gondim de Oliveira, presidente da Cooperativa, no período de 13/6/2008 a 11/6/2012, e à própria Holos.
O posicionamento foi seguido pela Controladoria-Geral da União, consoante Certificado de Auditoria e o Parecer do Dirigente do Órgão de Controle Interno, tendo o então Ministro de Estado da Integração Nacional tomado ciência das conclusões (peças 62, 63 e 64) .
No âmbito desta Casa, a Secretaria de Controle Externo de Tomada de Contas Especial, após sua primeira análise (peça 67) , concluiu pela necessidade de citar os mesmos dois responsáveis, os quais compareceram aos autos para apresentar suas alegações de defesas, sendo os argumentos coincidentes.
Os responsáveis afirmam que a documentação juntada aos autos atesta a "execução do projeto e correta aplicação dos recursos públicos concedidos para financiamento das atividades, conforme se observa nos ofícios, REA's e demais recibos". Acrescentam que houve o "envio do REA final após as correções sugeridas e homologação do mesmo junto ao MDA, não existindo qualquer pendência a esse título".
A defesa reclama que a tomadora "não teria verificado a documentação por ela acostada, na medida em que ora questiona a 2ª e 3ª prestações de contas, ora apenas a 3ª, não sendo demais explicitar que a 3ª parcela sequer teria sido liberada, caso a CEF não tivesse aprovado a prestação de contas da parcela imediatamente anterior".
Argumenta que, no caso em tela, teria ocorrido a "decadência administrativa para instaurar o processo de tomada de contas", pois entre a irregularidade sancionada, ocorrida em 18/8/2010, quando da liberação da última parcela do convênio, e o ato da citação em 6/10/2020, ter-se-ia um prazo superior a dez anos.
A Secex/TCE propôs rejeitar parcialmente as alegações de defesa apresentadas por Themis Gondim de Oliveira e Holos - Cooperativa, julgar irregulares as contas de ambas, condenando-as, solidariamente, ao pagamento do débito apurado, além de aplicar-lhes, individualmente, a multa prevista no art. 57 da Lei 8.443/1992.
O Ministério Público junto ao TCU (MPTCU) , representado pelo Procurador Rodrigo Medeiros de Lima, anuiu às propostas alvitradas pela unidade técnica e teceu comentários acerca de eventual prescrição da pretensão de ressarcimento e pretensão punitiva diante do julgamento proferido pelo Supremo Tribunal Federal (STF) no âmbito do Tema 899 de repercussão geral:
11. Nesse sentido, ainda que nos pareça necessária a adequação da jurisprudência do TCU à tese fixada pelo STF no Tema 899, no sentido de incorporar o entendimento da prescritibilidade da pretensão ressarcitória, em revisão do entendimento consagrado na Súmula TCU 282, não se mostra adequada a pronta transposição do prazo prescricional aplicado pelo Ministro Alexandre de Moraes, naquele caso concreto, à execução judicial, para a pretensão condenatória exercida por meio do processo de contas.
12. Assim, em coerência com o entendimento consolidado da Corte de Contas quanto à incidência do prazo geral de prescrição do art. 205 do Código Civil, de dez anos, às sanções de sua competência, à falta de norma específica, entendemos que o mesmo pode ser estendido, por iguais razões, para a pretensão condenatória de fins ressarcitórios exercida no âmbito do processo de contas.
13. No caso em exame, considerando que o termo inicial da contagem do prazo prescricional é 28/2/2013, data para a apresentação da prestação de contas do Contrato de Repasse 0177401-72 (peça 21, p. 7 e 22) , e que o ato que ordenou a citação dos responsáveis foi emitido em 3/8/2020 (peça 69) , verifica-se que não decorreram dez anos entre as datas mencionadas. Portanto, com a interrupção do curso do prazo prescricional, conclui-se pela não ocorrência da prescrição da pretensão de ressarcimento, com igual entendimento em relação à prescrição da pretensão punitiva.
 (grifos acrescidos) 
II
De pronto, informo que acompanho as propostas uníssonas da unidade técnica e do MPTCU, cujas análises adoto como minhas razões de decidir, sem prejuízo das considerações que farei. Posiciono-me por julgar irregulares as contas da Sra. Themis Gondim de Oliveira e da Holos - Cooperativa de Profissionais em Desenvolvimento Humano e Serviços Técnicos Ltda., condenando-as, solidariamente, ao pagamento do débito apurado, além de aplicar-lhes, individualmente, a multa prevista no art. 57 da Lei 8.443/1992.
Reforço o argumento da unidade técnica no sentido de que o envio dos relatórios de atividade e de parte dos documentos referentes à execução da despesa não garantem que todo o recurso recebido tenha sido devidamente empregado. É preciso comprovar a execução física e financeira do objeto do ajuste como um todo.
Nesse caso, tratando-se de capacitação de agricultores, seria imprescindível a apresentação de documentos probatórios da execução dos cursos, tais como fichas de matrícula, certificados de participação/conclusão do curso, listas de frequência, diários de classe, dentre outros, além da documentação fiscal dessas atividades.
Dessa forma, é possível aproveitar na prestação de contas do convênio grande parte dos recibos e notas fiscais apresentados pela defesa. Trata-se, em sua maioria, de recibos de compra de material didático, contratação de instrutores, pagamento de hospedagem e transporte para moderadores, além de despesas outras para a realização das oficinas. O conjunto perfaz um total R$ 38.157,24, valor que deve ser aceito na prestação de contas do convênio, conforme sugeriu a SecexTCE.
Todavia, do valor de R$ 90.071,45 transferido na última parcela do convênio, resta em aberto o total de R$ 51.914,21. Desse modo, uma vez que não restou comprovada a execução do objeto em sua totalidade, é devida a condenação das responsáveis por esse último valor. 
O detalhamento dos cálculos pode ser encontrado no relatório em antecede este voto, nas p. 7 e 8. Esclareço, contudo, que as tabelas confeccionadas pela unidade técnica, constantes às p. 9 e 10 e às p. 18-20, na proposta de encaminhamento, apresentam dados duplicados, embora o valor final esteja correto. Reside nesse ponto a razão da diferença entre a tabela encontrada na proposta da Secex-TCE e a tabela que trago na minuta de acórdão.
No tocante a uma possível prescrição, tenho me posicionado a favor da tese da imprescritibilidade do débito, consolidada na Súmula 282 do TCU, e adotado o Acórdão 1441/2016-TCU-Plenário, do Exmo. Min. Benjamin Zymler, quanto à prescrição da pretensão punitiva. Assim, acolho no presente caso os argumentos do MPTCU no que se refere à prescrição sancionatória. Uma vez que a irregularidade data de 28/2/2013, data final para a apresentação da prestação de contas do convênio, e o ato que ordenou a citação se deu 3/8/2020, não houve a ocorrência da prescrição da pretensão punitiva.
De outro modo, mesmo no cenário em que se considere a aplicação da Lei 9.873/1999, também não há que se cogitar a prescrição quinquenal no presente caso concreto, em razão das causas interruptivas. Isto porque a prescrição é interrompida pela "pela notificação ou citação do indiciado ou acusado, inclusive por meio de edital", nos termos do art. 2º, inciso I, da Lei 9.873/1999.
Por fim, quanto ao último argumento das responsáveis, relembro que, conforme jurisprudência deste Tribunal, a decadência administrativa prevista no art. 54 da Lei 9.784/1999 não se aplica aos processos de competência constitucional de controle externo, uma vez que há norma específica que disciplina o rito processual do TCU.
Frente a tais razões, concluo pela existência do débito e responsabilidade da Sra. Themis Gondim de Oliveira e da Holos - Cooperativa de Profissionais em Desenvolvimento Humano e Serviços Técnicos Ltda., as quais deverão responder, solidariamente, pelo prejuízo apurado, além de serem apenadas com a multa prevista no art. 57 da Lei 8.443/1992.
	Diante do exposto, voto para que seja adotada a minuta de deliberação que ora trago ao exame deste Colegiado.
TCU, Sala das Sessões, em 29 de março de 2022.
Ministro VITAL DO RÊGO 
Relator